---
title: "Analyse de données de la toxicité du paracetamol sur le foie"
author: "Rabah ACHOUR, Arezki Mohand BRANECI"
date: '' 
output:
  pdf_document: default
---

# A) Motivation
**On souhaite étudier l'influence du paracetamol sur la toxicité hépatique à partir d'un jeu de données transcriptomiques sur des rats.**

&nbsp;


```{r setup, include=FALSE}
knitr::opts_chunk$set(echo = TRUE)
```

```{r}
rm(list=ls())
library(MultiVarSel)
library(ggplot2)
```

# B) Exploration des données 

### 1)  Examination brute des données
```{r}
load("liver_data.Rdata")
ls()
```
**On a un objet liver.toxicity. Regardons la structure globale de l'objet**

&nbsp;

```{r}
summary(liver.toxicity)
```
**On a 4 éléments dans l'objet liver.toxicity. Regardons chacun d'eux.**

&nbsp;

**`treatment`**
```{r}
table1 = liver.toxicity$treatment
str(table1)
table1[1:3, ]
```
**La colonne `Treatment.Group` contient la même information que `Dose.Group` $\times$ `Time.Group`, enlevons-la.**
```{r}
table1$Treatment.Group <- NULL
table1[1:3, ]
```

&nbsp;

**Examinons la répartition des deux facteurs `Dose.Group` et `Time.Group`.**
```{r}
table(table1$Dose.Group)
table(table1$Time.Group)
table(table1$Dose.Group, table1$Time.Group)
```
La distribution des échantillons est parfaitement équilibrée.  
Chaque niveau de *Dose.Group* (50, 150, 1500, 2000) contient 16 échantillons.  
Chaque niveau de *Time.Group* (6, 18, 24, 48 heures) contient également 16 échantillons.  

Le tableau croisé montre que pour chaque combinaison dose–temps, il y a exactement 4 échantillons.  

&nbsp;

**`gene`**
```{r}
table2 = liver.toxicity$gene
dim(table2)
table2[1:3, 1:5]
```

&nbsp;

**`clinic`**
```{r}
table3 = liver.toxicity$clinic
str(table3)
table3[1:3, ]
```

&nbsp;

**`gene.ID`**
```{r}
str(liver.toxicity$gene.ID)
```

&nbsp;

**On a donc 4 dataframes dans l'objet ``liver.toxicity``**

- **gene** : données d’expression génique  
  $\mathbf{G} \in \mathbb{R}^{64 \times 3116}$  
  64 échantillons $\times$ 3116 gènes (valeurs numériques).

- **clinic** : variables cliniques  
  $\mathbf{C} \in \mathbb{R}^{64 \times 10}$  
  64 échantillons $\times$ 10 mesures cliniques (numériques et entières).
- **treatment** : groupes de traitement  
  $\mathbf{T} \in \mathbb{R}^{64 \times 3}$  
  64 échantillons $\times$ 3 descripteurs (numéro d’animal, dose [numérique], temps [entier]).

- **gene.ID** : identifiants des gènes  
  $\mathbf{I} \in \mathbb{R}^{3116 \times 2}$  
  3116 gènes $\times$ 2 champs d’annotation (geneBank, gene.title en facteurs).  

&nbsp;


### 2) Valeurs manquantes 

&nbsp;

```{r}
which(is.na(table1))
which(is.na(table2))
which(is.na(table3))
```

**On n'a pas de valeurs manquantes. Concentrons nous sur les données `gene` et `treatment`**.

&nbsp;

### 3) Visualisation des données de gènes

&nbsp;

Les données d’expression génique sont de haute dimension. Pour une visualisation de la variabilité, on peut utiliser une analyse en composantes principales (ACP).

&nbsp;

```{r}
pca_samples <- prcomp(table2, scale. = TRUE)
```

&nbsp;

**Regardons la variance expliquée par chaque composante principale.**
```{r}
var_explained <- pca_samples$sdev^2 / sum(pca_samples$sdev^2)
round(var_explained[1:10], 3)
```
**Les deux premières composantes principales expliquent une part significative de la variance totale : PC1 capture 28.1 % et PC2 14.9 %, soit 43 % à elles deux.** 
**Cela indique que l’expression génique présente une structure non aléatoire.**

&nbsp;

**Projection des échantillons avec coloration et formes par facteurs Dose et Périodicité**
```{r}
df_pca <- data.frame(PC1 = pca_samples$x[,1],
                     PC2 = pca_samples$x[,2],
                     Dose = factor(table1$Dose.Group),
                     Time = factor(table1$Time.Group))

ggplot(df_pca, aes(x = PC1, y = PC2, color = Dose, shape = Time)) +
  geom_point(size = 3) +
  labs(title = "ACP des échantillons selon dose et temps",
       x = paste0("PC1 (", round(var_explained[1]*100,1), "%)"),
       y = paste0("PC2 (", round(var_explained[2]*100,1), "%)")) +
  theme_minimal()
```


&nbsp;

**On observe une séparation partielle des échantillons selon la dose et la périodicité, suggérant que ces facteurs influencent l’expression génique.**
**Cette ACP justifie une analyse plus approfondie pour quantifier ces effets.**

&nbsp;

### 4) Réduction de la dimensionnalité

&nbsp;

**Pour alléger les calculs de la selection de variables, on peut réduire la dimensionnalité en sélectionnant les gènes les plus variables.**

```{r}
gene_importance <- rowSums(pca_samples$rotation[, 1:10]^2)
k <- 1500
selected_genes <- order(gene_importance, decreasing = TRUE)[1:k]
table2_reduced <- table2[, selected_genes]
dim(table2_reduced)
```
&nbsp;

# C) Modélisation linéaire multivariée à deux facteurs
### 1) Intuition de la modélisation

&nbsp;

Le paracétamol est connu pour provoquer une toxicité hépatique à forte dose.  
Dans notre jeu de données, nous avons deux facteurs expérimentaux :

- **Dose.Group** : la quantité de paracétamol administrée aux rats.  
- **Time.Group** : la périodicité du traitement.

Notre hypothèse est que :

- L’expression de certains gènes hépatiques **varie en fonction de la dose** administrée.  
- L’expression peut aussi **évoluer selon le temps** après exposition, reflétant la dynamique des lésions hépatiques. 
- Il peut exister une **interaction dose $\times$ temps** : par exemple, une forte dose souvent pourrait induire une réponse transcriptionnelle massive, alors qu’une dose plus faible bien étalée pourrait entraîner une modulation  plus modérée.

Cette intuition justifie l’utilisation, d'un **modèle linéaire multivarié** pour tester :

- l’effet principal de la dose,  
- l’effet principal de la périodicité,  
- et leur interaction sur l’expression des 3116 gènes.

**Remarque** : Nous utilisons un modèle multivarié (régression multivariée) plutôt qu’une MANOVA classique, car la matrice de covariance des résidus est de rang inférieur à 64 et n’est donc pas inversible lorsque le nombre de variables (3116 gènes) est très supérieur au nombre d’observations (64). Le modèle linéaire multivarié est la formulation adaptée dans ce cas.

### 2) Construction de la matrice de design $X$

&nbsp;

Pour ajuster un modèle linéaire multivarié, on construit la matrice de design $X \in \mathbb{R}^{64 \times p}$ qui encode les facteurs expérimentaux *Dose.Group*, *Time.Group* et leur interaction.

Le modèle multivarié s’écrit :
$$
Y = X\beta + \varepsilon
$$

où :

- $Y \in \mathbb{R}^{64 \times 3116}$ contient les expressions des 3116 gènes,
- $X$ contient les colonnes indicatrices (contrastes) associées à la dose, au temps et à l’interaction,
- $\beta \in \mathbb{R}^{p \times 3116}$ est la matrice des coefficients estimés pour tous les gènes simultanément,
- $\varepsilon$ est la matrice des résidus.

Dans notre cas, la matrice $X$ contient :

- une colonne d’intercept,
- trois colonnes pour les contrastes de dose (4 niveaux $\rightarrow$ 3 degrés de liberté),
- trois colonnes pour les contrastes de temps (4 niveaux $\rightarrow$ 3 degrés de liberté),
- neuf colonnes pour les interactions dose $\times$ temps (3 $\times$ 3).

Ainsi,
$$
p = 1 + 3 + 3 + 9 = 16.
$$

donc 
$$
X \in \mathbb{R}^{64 \times 16}.
$$


&nbsp;

```{r}

table_XY <- data.frame(table1[-1], table2_reduced)
table_XY[1:3, 1:10]
```

&nbsp;

**Matrice Y et X**

```{r}
Y <- as.matrix(table2_reduced)
Y[1:3, 1:5]
X <- model.matrix(lm(Y ~ Dose.Group * Time.Group + 0, data = table_XY))

dim(X)
colnames(X)
# table_XY$Dose.Group <- factor(table_XY$Dose.Group)
# table_XY$Time.Group <- factor(table_XY$Time.Group)

Y <- scale(Y)
Y[1:3, 1:5]

```
**On a bien les coefficients pour chaque gène (3116) et chaque paramètre du modèle**

&nbsp;


### 3) Analyse des résidus du modèle ANOVA

&nbsp;

**Pour vérifier la validité du modèle ANOVA, examinons les résidus et leurs propriétés**

- 1) **Hypothèse d'absence d'autocorrélation** : Les résidus doivent être indépendants entre eux.

&nbsp;



&nbsp;

```{r}
# residus = fit$residuals
residus = lm(as.matrix(Y) ~ X - 1)$residuals
dim(residus)
pvalue = whitening_test(residus)
print(pvalue)
dim(cov(residus))

```
**Il existe plusieurs façons de modéliser la dépendance entre les résidus. Ces approches se distinguent par la manière dont elles estiment la matrice de covariance des erreurs :**

- **Modèle ARMA** : suppose que les résidus suivent un processus autorégressif à moyenne mobile (structure paramétrique flexible mais imposée).
- **Modèle AR(1)** : cas particulier du modèle autorégressif où chaque résidu dépend uniquement du précédent (structure très simple et entièrement paramétrique).
- **Modèle non paramétrique** : aucune contrainte paramétrique n'est imposée ; la matrice de covariance est estimée directement et peut capturer des dépendances plus complexes

```{r}
res_choice <- whitening_choice(residus, typeDeps = c("AR1", "nonparam", "ARMA"), pAR = 1, qMA = 1)
```

```{r}
res_choice
print(res_choice$Pvalue)
```

```{r}
# Whitening AR(1)
sqrt_inv_sigma_AR1 <- whitening(residus, "AR1", pAR = 1, qMA = 0)

# Whitening Toeplitz Non-paramétrique
sqrt_inv_sigma_nonparam <- whitening(residus, "nonparam", pAR = 1, qMA = 0)

# Résidus blanchis avec Toeplitz non-param
residus_nonparam <- residus %*% as.matrix(sqrt_inv_sigma_nonparam)

# Résidus blanchis AR(1)
residus_AR1 <- residus %*% as.matrix(sqrt_inv_sigma_AR1)

pvalue_non_param = whitening_test(residus_nonparam)
print(pvalue_non_param)

pvalue_AR1 = whitening_test(residus_AR1)
print(pvalue_AR1)
```

**On va procéder par une estimation de la matrice de covariance par blocs.**

&nbsp;


# library("BlockCov")
# res_block <- Sigma_estimation(
#   E = residus,
#   k = NULL,         # détection auto du faible rang
#   nb_nn0 = NULL,    # détection auto de la sparsité
#   big = FALSE,
#   reorder = TRUE,   # pour afficher les blocs
#   inv_12 = TRUE     # calcule Sigma^{-1/2}
# )
# square_root_inv_hat_Sigma = res_block$S_inv_12


&nbsp;

```{r}
#save the results
#save(res_block, file = "res_block_liver_toxicity.Rdata")
#save(square_root_inv_hat_Sigma, file = "square_root_inv_hat_Sigma_liver_toxicity.Rdata")
``` 

```{r}
# load the square root inverse covariance matrix
# load("square_root_inv_hat_Sigma_liver_toxicity.Rdata")
```

```{r}
# dim(square_root_inv_hat_Sigma)
```

&nbsp;

***Le calcul de la matrice de covariance par blocs est trés coûteux en temps de calcul.***
**On voit bien que'elle approxime la matrice $\sigma\Id$**

&nbsp;

```{r, fig.show='hold'}
x11()
image(cor(residus), main = "Matrice de corrélation des résidus bruts")
```

```{r, fig.show='hold'}
x11()
cor_residus_blanchis = cor(residus %*% as.matrix(sqrt_inv_sigma_nonparam))
image(cor_residus_blanchis, main = "Matrice de corrélation des résidus blanchis avec Toeplitz non-paramétrique")
``` 

&nbsp;

Après estimation de $Σ$ par la méthode d'estimation par covariance par blocs et application de $Σ^{-1/2}$ aux résidus, 
la structure de corrélation est nettement atténuée : les blocs de corrélations fortes 
observés dans les résidus bruts disparaissent en grande partie, 
la matrice devient plus homogène et proche d’un bruit blanc multivarié.

Visuellement, le blanchiment ne conduit pas à une matrice parfaitement diagonale, 
ce qui est normal en très grande dimension (n << q).
L’objectif du blanchiment est d’éliminer la structure corrélée globale, 
pas de rendre la matrice strictement diagonale.

&nbsp;

**La p-valeur du modèle de Toeplitz non-paramétrique est la plus élevée, confirmant notre conjecture visuelle.**
**On va donc utiliser cette méthode de blanchiment pour la sélection de variables.**

&nbsp;

```{r}
# square_root_inv_hat_Sigma <- as.matrix(sqrt_inv_sigma_nonparam)
```

### 4) Sélection de variables

&nbsp;

```{r}
require(doMC) 
registerDoMC(cores = 2)
Freqs = variable_selection(Y, X, sqrt_inv_sigma_nonparam, nb_repli = 2, parallel = TRUE, nb.cores = 2)
save(Freqs, file = 'Freqs_liver_toxicity_TOEPLITZ_nbreplis_2.Rdata')
# load('Freqs_liver_toxicity_TOEPLITZ_nbreplis_5000.Rdata')
```

```{r}
colnames(Freqs) <- c('Names_of_Y', 'Names_of_X', 'frequency')
```

```{r}
x11()
plot(sort(Freqs$frequency, decreasing = T), type = 's', 
     main = "Fréquence de sélection des variables",
     xlab = "Variables (triées par fréquence)", ylab = "Fréquence de sélection")
sort(Freqs$frequency,decreasing = T)[1:50]

```

&nbsp;

```{r}
seuil=0.95

Freqs$Names_of_X <- gsub("Dose.Group", "Dose", Freqs$Names_of_X)
Freqs$Names_of_X <- gsub("Time.Group", "Time", Freqs$Names_of_X)
Freqs$Names_of_X <- gsub(":", " * ", Freqs$Names_of_X) 

indices <- which(Freqs$frequency >= seuil)
Freqs_sel <- Freqs[indices, ]

```

```{r}
selected_genes <- unique(Freqs[indices, ]$Names_of_Y)

table_red <- as.data.frame(Y[, selected_genes])

# convertir Dose en facteur (TRÈS important)
table_red$Dose = factor(table_XY$Dose.Group)
table_red$Time = factor(table_XY$Time.Group)

library(reshape2)
table_long <- melt(table_red, id.vars = c("Dose", "Time"))

library(ggplot2)

ggplot(table_long, aes(x = Dose, y = value, fill = Dose)) +
    geom_boxplot() +
    facet_wrap(~variable, scales = "free_y", ncol = 3) +
    theme_bw() +
    theme(
        axis.text.x = element_text(size=12, angle=45, hjust=1),
        axis.text.y = element_text(size=12),
        strip.text = element_text(size=14, face="bold"),
        legend.position = "none"
    ) +
    ylab("Expression normalisée") +
    xlab("Dose") +
    ggtitle("Boxplots des gènes sélectionnés (≥ seuil)")

library(dplyr)

gene_list <- unique(table_long$variable)

chunks <- split(gene_list, ceiling(seq_along(gene_list)/12))

for (i in seq_along(chunks)) {
    g <- ggplot(
        subset(table_long, variable %in% chunks[[i]]),
        aes(x = Dose, y = value, fill = Dose)
    ) +
        geom_boxplot() +
        facet_wrap(~variable, scales = "free_y", ncol = 3) +
        theme_bw() +
        theme(
            axis.text.x = element_text(size=12, angle=45, hjust=1),
            strip.text = element_text(size=14, face="bold")
        ) +
        ggtitle(paste("Gènes sélectionnés – Page", i))

    print(g)

    ggsave(paste0("boxplots_page_", i, ".png"), width=12, height=10)
}
```

&nbsp;

```{r}
x11()
# 1. Liste des gènes sélectionnés
liste_genes_selected <- unique(Freqs[indices, ]$Names_of_Y)
length(liste_genes_selected)

# 2. Extraction des résidus des gènes sélectionnés
residus_red <- residus[, colnames(residus) %in% liste_genes_selected]
dim(residus_red)

# 3. Clustering
hc <- hclust(dist(1 - abs(cor(residus_red))))
plot(hc)
rect.hclust(hc, k = 5)

##save the plot as png
dev.copy(png, "Dendrogram_selected_genes.png", width = 800, height = 600)
dev.off()
```

```{r}
dim(Y)
sqrt_inv_sigma_nonparam <- as.matrix(sqrt_inv_sigma_nonparam)
storage.mode(sqrt_inv_sigma_nonparam) <- "double"
object.size(Y %*% sqrt_inv_sigma_nonparam) / 1024^3
class(sqrt_inv_sigma_nonparam)
```

