---
title: "Analyse de données de la toxicité du paracetamol sur le foie"
author: "Rabah ACHOUR, Mohand Arezki BRANECI"
date: '' 
output:
  pdf_document: default
---

# A) Motivation
**On souhaite étudier l'influence du paracetamol sur la toxicité hépatique à partir d'un jeu de données transcriptomiques sur des rats.**
**On dispose de données d'expression génique (3116 gènes) mesurées sur 64 rats exposés à différentes doses de paracetamol et à différents temps après exposition.**
**L'objectif est d'identifier les gènes dont l'expression est significativement affectéee par la dose de paracetamol, la périodicité du traitement, ou l'interaction entre ces deux facteurs.**

&nbsp;

```{r setup, include=FALSE}
knitr::opts_chunk$set(echo = TRUE)
```

```{r}
rm(list=ls())
library(MultiVarSel)
library(ggplot2)
```

# B) Exploration des données 

### 1)  Examination brute des données
```{r}
load("liver_data.Rdata")
ls()
```
**On a un objet liver.toxicity. Regardons la structure globale de l'objet**

&nbsp;

```{r}
summary(liver.toxicity)
```
**On a 4 éléments dans l'objet liver.toxicity. Regardons chacun d'eux.**

&nbsp;

**`treatment`**
```{r}
table1 = liver.toxicity$treatment
str(table1)
table1[1:3, ]
```
**La colonne `Treatment.Group` contient la même information que `Dose.Group` $\times$ `Time.Group`, enlevons-la.**
```{r}
table1$Treatment.Group <- NULL
table1[1:3, ]
```

&nbsp;

**Examinons la répartition des deux facteurs `Dose.Group` et `Time.Group`.**
```{r}
table(table1$Dose.Group)
table(table1$Time.Group)
table(table1$Dose.Group, table1$Time.Group)
```
La distribution des échantillons est parfaitement équilibrée.  
Chaque niveau de *Dose.Group* (50, 150, 1500, 2000) contient 16 échantillons.  
Chaque niveau de *Time.Group* (6, 18, 24, 48 heures) contient également 16 échantillons.  

Le tableau croisé montre que pour chaque combinaison dose–temps, il y a exactement 4 échantillons.  

&nbsp;

**`gene`**
```{r}
table2 = liver.toxicity$gene
dim(table2)
table2[1:3, 1:5]
```

&nbsp;

**`clinic`**
```{r}
table3 = liver.toxicity$clinic
str(table3)
table3[1:3, ]
```

&nbsp;

**`gene.ID`**
```{r}
table4 = liver.toxicity$gene.ID
str(table4)
table4[1:3, ]
```

&nbsp;

**On a donc 4 dataframes dans l'objet ``liver.toxicity``**

- **gene** : données d’expression génique  
  $\mathbf{G} \in \mathbb{R}^{64 \times 3116}$  
  64 échantillons $\times$ 3116 gènes (valeurs numériques).

- **clinic** : variables cliniques  
  $\mathbf{C} \in \mathbb{R}^{64 \times 10}$  
  64 échantillons $\times$ 10 mesures cliniques (numériques et entières).
- **treatment** : groupes de traitement  
  $\mathbf{T} \in \mathbb{R}^{64 \times 3}$  
  64 échantillons $\times$ 3 descripteurs (numéro d’animal, dose [numérique], temps [entier]).

- **gene.ID** : identifiants des gènes  
  $\mathbf{I} \in \mathbb{R}^{3116 \times 2}$  
  3116 gènes $\times$ 2 champs d’annotation (geneBank, gene.title en facteurs).  

&nbsp;


### 2) Valeurs manquantes 

&nbsp;

```{r}
which(is.na(table1))
which(is.na(table2))
which(is.na(table3))
```

**On n'a pas de valeurs manquantes. Concentrons nous sur les données `gene` et `treatment`**.

&nbsp;

### 3) Visualisation des données de gènes

&nbsp;

Les données d’expression génique sont de haute dimension. Pour une visualisation de la variabilité, on peut utiliser une analyse en composantes principales (ACP).

&nbsp;

```{r}
pca_samples <- prcomp(table2, scale. = TRUE)
```

&nbsp;

**Regardons la variance expliquée par chaque composante principale.**
```{r}
var_explained <- pca_samples$sdev^2 / sum(pca_samples$sdev^2)
round(var_explained[1:10], 3)
```
**Les deux premières composantes principales expliquent une part significative de la variance totale : PC1 capture 28.1 % et PC2 14.9 %, soit 43 % à elles deux.** 
**Cela indique que l’expression génique présente une structure non aléatoire.**

&nbsp;

**Projection des échantillons avec coloration et formes par facteurs Dose et Périodicité**
```{r}
df_pca <- data.frame(PC1 = pca_samples$x[,1],
                     PC2 = pca_samples$x[,2],
                     Dose = factor(table1$Dose.Group),
                     Time = factor(table1$Time.Group))

ggplot(df_pca, aes(x = PC1, y = PC2, color = Dose, shape = Time)) +
  geom_point(size = 3) +
  labs(title = "ACP des échantillons selon dose et temps",
       x = paste0("PC1 (", round(var_explained[1]*100,1), "%)"),
       y = paste0("PC2 (", round(var_explained[2]*100,1), "%)")) +
  theme_minimal()
```


&nbsp;

**On observe une séparation partielle des échantillons selon la dose et la périodicité, suggérant que ces facteurs influencent l’expression génique.**
**Cette ACP justifie une analyse plus approfondie pour quantifier ces effets.**

&nbsp;

### 4) Réduction de la dimensionnalité

&nbsp;

**Pour alléger les calculs de la selection de variables, on peut réduire la dimensionnalité en sélectionnant les gènes les plus variables.**
**Le choix de 1500 gènes vient d'un calcul empirique basé sur la RAM disponible (15 Go).**

```{r}
gene_importance <- rowSums(pca_samples$rotation[, 1:10]^2)
k <- 1500
selected_genes <- order(gene_importance, decreasing = TRUE)[1:k]
table2_reduced <- table2[, selected_genes]
dim(table2_reduced)
```
&nbsp;

# C) Modélisation linéaire multivariée à deux facteurs
### 1) Intuition de la modélisation

&nbsp;

Le paracétamol est connu pour provoquer une toxicité hépatique à forte dose.  
Dans notre jeu de données, nous avons deux facteurs expérimentaux :

- **Dose.Group** : la quantité de paracétamol administrée aux rats.  
- **Time.Group** : la périodicité du traitement.

Notre hypothèse est que :

- L’expression de certains gènes hépatiques **varie en fonction de la dose** administrée.  
- L’expression peut aussi **évoluer selon le temps** après exposition, reflétant la dynamique des lésions hépatiques. 
- Il peut exister une **interaction dose $\times$ temps** : par exemple, une forte dose souvent pourrait induire une réponse transcriptionnelle massive, alors qu’une dose plus faible bien étalée pourrait entraîner une modulation  plus modérée.

Cette intuition justifie l’utilisation, d'un **modèle linéaire multivarié** pour tester :

- l’effet principal de la dose,  
- l’effet principal de la périodicité,  
- et leur interaction sur l’expression des gènes.

**Remarque** : Nous utilisons un modèle multivarié (régression multivariée) plutôt qu’une MANOVA classique, car la matrice de covariance des résidus est de rang inférieur à 64 et n’est donc pas inversible lorsque le nombre de variables (3116 gènes) est très supérieur au nombre d’observations (64). Le modèle linéaire multivarié est la formulation adaptée dans ce cas.

### 2) Construction de la matrice de design $X$

&nbsp;

Pour ajuster un modèle linéaire multivarié, on construit la matrice de design $X \in \mathbb{R}^{64 \times p}$ qui encode les facteurs expérimentaux *Dose.Group*, *Time.Group* et leur interaction.

Le modèle multivarié s’écrit :
$$
Y = X\beta + \varepsilon
$$

où :

- $Y \in \mathbb{R}^{64 \times 1500}$ contient les expressions des 1500 gènes,
- $X$ contient les colonnes indicatrices (contrastes) associées à la dose, au temps et à l’interaction,
- $\beta \in \mathbb{R}^{p \times 1500}$ est la matrice des coefficients estimés pour tous les gènes simultanément,
- $\varepsilon$ est la matrice des résidus.

Dans notre cas, la matrice $X$ contient :

- une colonne d’intercept,
- trois colonnes pour les contrastes de dose (4 niveaux $\rightarrow$ 3 degrés de liberté),
- trois colonnes pour les contrastes de temps (4 niveaux $\rightarrow$ 3 degrés de liberté),
- neuf colonnes pour les interactions dose $\times$ temps (3 $\times$ 3).

Ainsi,
$$
p = 1 + 3 + 3 + 9 = 16.
$$

donc 
$$
X \in \mathbb{R}^{64 \times 16}.
$$


&nbsp;

```{r}

table_XY <- data.frame(table1[-1], table2_reduced)
table_XY[1:3, 1:10]
```

&nbsp;

**Matrice Y et X**
**Modélisation par un modèle linéaire multivarié avec interaction Dose x Temps**
```{r}
Y <- as.matrix(table2_reduced)
Y[1:3, 1:5]
X <- model.matrix(lm(Y ~ Dose.Group * Time.Group + 0, data = table_XY))

dim(X)
colnames(X)

Y <- scale(Y)
Y[1:3, 1:5]

```
**On a bien les coefficients pour chaque gène (1500) et chaque paramètre du modèle**

&nbsp;


### 3) Analyse des résidus du modèle ANOVA

&nbsp;

**Pour vérifier la validité du modèle multivarié et faire une selection stable de gènes , examinons les résidus et leurs propriétés**

- 1) **Hypothèse d'absence d'autocorrélation** : Les résidus doivent être indépendants entre eux, équivalents à un bruit blanc..


&nbsp;

```{r}
# residus = fit$residuals
residus = lm(as.matrix(Y) ~ X - 1)$residuals
dim(residus)
pvalue = whitening_test(residus)
print(pvalue)
dim(cov(residus))

```

&nbsp;

**La p-valeur du test de blanchiment est très faible, elle affiche $0$ car elle est inférieur à $10^{-301}$ donc R l'enregistre comme nulle. Cela indique une extrême corrélation des résidus et que l'hypothèse d'absence d'autocorrélation est rejetée.**

&nbsp;

# D) Modélisation de la dépendance des résidus et sélection de variables

### 4) Modélisation de la dépendance des résidus par estimation de la matrice de covariance $\Sigma$
**Il existe plusieurs façons de modéliser la dépendance entre les résidus. Ces approches se distinguent par la manière dont elles estiment la matrice de covariance des erreurs :**

- **Modèle AR(1)** : cas particulier du modèle autorégressif où chaque résidu dépend uniquement du précédent (structure très simple et entièrement paramétrique).
- **Modèle ARMA** : suppose que les résidus suivent un processus autorégressif à moyenne mobile (structure paramétrique flexible mais imposée).
- **Modèle non paramétrique** : aucune contrainte paramétrique n'est imposée ; la matrice de covariance est estimée directement et peut capturer des dépendances plus complexes

**On va comparer ces trois approches pour choisir la plus adaptée aux données.**
```{r}
res_choice <- whitening_choice(residus, typeDeps = c("AR1", "nonparam", "ARMA"), pAR = 1, qMA = 1)
res_choice
print(res_choice$Pvalue)
```

&nbsp;

**On observe que la p-valeur la plus élevée est obtenue avec le modèle de Toeplitz non paramétrique, suggérant qu'il capture mieux la structure de dépendance des résidus.**
**On va donc utiliser cette méthode pour le blanchiment des résidus.**

&nbsp;

**Vérifions la différence des deux p-valeurs entre le modèle AR(1) et le modèle Toeplitz non paramétrique.**
```{r}
# Whitening AR(1)
sqrt_inv_sigma_AR1 <- whitening(residus, "AR1", pAR = 1, qMA = 0)

# Whitening Toeplitz Non-paramétrique
sqrt_inv_sigma_nonparam <- whitening(residus, "nonparam", pAR = 1, qMA = 0)

# Résidus blanchis avec Toeplitz non-param
residus_nonparam <- residus %*% as.matrix(sqrt_inv_sigma_nonparam)

# Résidus blanchis AR(1)
residus_AR1 <- residus %*% as.matrix(sqrt_inv_sigma_AR1)

pvalue_non_param = whitening_test(residus_nonparam)
print(pvalue_non_param)

pvalue_AR1 = whitening_test(residus_AR1)
print(pvalue_AR1)
```

**On voit que la p-valeur du modèle $AR(1)$ est trés faible de l'ordre de $10^-30$, ce qui est trés loin d'une p-valeur acceptable.**

&nbsp;

### 5) Visualisation de l'effet du blanchiment par la matrice de correlation des résidus

&nbsp;

```{r, fig.show='hold'}
image(cor(residus), main = "Matrice de corrélation des résidus bruts")
```

```{r, fig.show='hold'}
cor_residus_blanchis = cor(residus %*% as.matrix(sqrt_inv_sigma_nonparam))
image(cor_residus_blanchis, main = "Matrice de corrélation des résidus blanchis avec Toeplitz non-paramétrique")
``` 
**La matrice de corrélation des résidus bruts montre une structure de dépendance marquée, avec des blocs de corrélations élevées entre certains gènes.**
**Le blanchiment a atténué cette structure corrélée (moins de blocs foncés de dépendance) pour obtenir des résidus plus proches d'un bruit blanc multivarié.**

&nbsp;

### 6) Sélection des gènes influencés par les facteurs expérimentaux par la Stability Selection

**Maintenant que nous avons stabilisé les résidus via le blanchiment, nous pouvons procéder à la sélection des gènes influencés par les facteurs dose, temps et leur interaction.**
**Nous allons utiliser la Stability Selection, une méthode robuste pour identifier les variables pertinentes dans un contexte de haute dimension.**
**L'idée est de répéter plusieurs fois le processus de sélection sur des sous-échantillons des données et de calculer la fréquence de sélection de chaque gène apparu dans les couples variable-réponse.**

**Cette méthode peut-être trés lourde car elle nécessite le calcul de la matrice de Kronecker. Ici...**

&nbsp;

```{r}
# require(doMC) 
# registerDoMC(cores = 2)
# Freqs = variable_selection(Y, X, sqrt_inv_sigma_nonparam, nb_repli = 100, parallel = TRUE, nb.cores = 3)
# save(Freqs, file = 'Freqs_liver_toxicity_TOEPLITZ_nbreplis_100.Rdata')
load('Freqs_liver_toxicity_TOEPLITZ_nbreplis_100.Rdata')
```

&nbsp;

**Renommons les colonnes de Freqs pour plus de clarté**
```{r}
colnames(Freqs) <- c('Names_of_Y', 'Names_of_X', 'frequency')
```

&nbsp;

**Visualisons la fréquence des couples variables-réponse**
```{r, fig.width=10, fig.height=6}
plot(sort(Freqs$frequency, decreasing = T), type = 's', 
     main = "Fréquence de sélection des couples variables-réponse",
     xlab = "Couples Variables-Réponse (triées par fréquence)", ylab = "Fréquence de sélection")
sort(Freqs$frequency,decreasing = T)[1:50]

```
**

**Pour sélectionner les gènes les plus influencés, vu le contexte de santé médicale, fixons un seuil de fréquence de sélection à 0.93, ce qui signifie que l'on retient les gènes sélectionnés dans au moins 93 % des répétitions.**
```{r}
seuil <- 0.93
indices = which(Freqs$frequency >= seuil)
length(indices)
selected_genes <- unique(Freqs[indices, ]$Names_of_Y)
length(selected_genes)
```

&nbsp;

**1146 gènes sont séléctionnés avec ce seuil.**

&nbsp;

# E) Visualisation et interprétation des résultats

**Pour avoir des visuels lisibles, on va regarder les 10 gènes les plus influencés selon chaque effet (dose, temps, interaction) parmi les gènes sélectionnés.**
**Nous avons besoin de réestimer les coefficients pour ces gènes car le LASSO introduit un biais.**

**Reestimation des coefficients pour les variables sélectionnés**
```{r}
# Étape 1 : construction des vecteurs Yvec et Xvec
# Yvec <- as.numeric(Y %*% sqrt_inv_sigma_nonparam)

# Xvec <- kronecker(t(sqrt_inv_sigma_nonparam), X)

# # Étape 2 : sélection des colonnes correspondant aux variables retenues
# Xvec_sel <- Xvec[, indices]

# # Étape 3 : estimation des coefficients (solution des moindres carrés)
# B_sel_hat <- solve(t(Xvec_sel) %*% Xvec_sel, t(Xvec_sel) %*% Yvec)

# # Étape 4 : stockage dans Freqs
# p <- ncol(X)
# q <- ncol(Y)
# Freqs$estim <- rep(0, p * q)
# Freqs$estim[indices] <- as.vector(B_sel_hat)
# Save Freqs with estim
# save(Freqs, file = 'Freqs_liver_toxicity_TOEPLITZ_nbreplis_100_with_estim.Rdata')
load('Freqs_liver_toxicity_TOEPLITZ_nbreplis_100_with_estim.Rdata')
```

&nbsp;

#### Sélection des 10 gènes les plus influencés selon chaque effet (par les valeurs réestimés)

&nbsp;

```{r}
library(dplyr)

# Nettoyage des noms
Freqs$Names_of_X <- gsub("Dose.Group", "Dose", Freqs$Names_of_X)
Freqs$Names_of_X <- gsub("Time.Group", "Time", Freqs$Names_of_X)
Freqs$Names_of_X <- gsub(":", " * ", Freqs$Names_of_X)
# Freqs$Gene_Names <- table4$gene.title[Freqs$Names_of_Y == table4$geneBank]


# --- 1) SELECTION des 10 plus influents POUR TIME
Freqs_time <- Freqs %>% filter(grepl("^Time$", Names_of_X), frequency >= seuil)
top10_time <- Freqs_time %>% arrange(desc(abs(estim))) %>% head(10)

# --- 2) SELECTION des 10 plus influents POUR DOSE
Freqs_dose <- Freqs %>% filter(grepl("^Dose$", Names_of_X), frequency >= seuil)
top10_dose <- Freqs_dose %>% arrange(desc(abs(estim))) %>% head(10)

# --- 3) SELECTION des 10 plus influents POUR DOSE×TIME
Freqs_inter <- Freqs %>% filter(grepl("Dose \\* Time", Names_of_X), frequency >= seuil)
top10_inter <- Freqs_inter %>% arrange(desc(abs(estim))) %>% head(10)

top10_time$Effet  <- top10_time$Names_of_X
top10_dose$Effet  <- top10_dose$Names_of_X
top10_inter$Effet <- top10_inter$Names_of_X

top10_dose
top10_time
top10_inter
```

&nbsp;

#### Heatmap des effets des facteurs sur 10 gènes parmi les gènes sélectionnés

&nbsp;

```{r}
library(ggplot2)
top30 <- rbind(top10_dose, top10_time, top10_inter)
#i want the names of the genes, not the id, there is the names in table4


gr = ggplot(top30, aes(
    x = Names_of_Y,
    y = Effet,
    color = estim
)) +
    geom_point(size = 5) +
    scale_color_gradient2(low = "blue", mid = "grey", high = "red") +
    theme_bw() +
    theme(
        axis.text.x = element_text(angle=90, hjust=1),
        text = element_text(size=14)
    ) +
    ggtitle("Top 10 gènes les plus influents par effet")

print(gr)
#save the plot
# ggsave("heatmap_effects_selected_genes.png", plot = last_plot())
```

**On observe que certains gènes sont fortement influencés par le facteur temps**

&nbsp;

#### Boxplots de 10 gènes parmi les gènes sélectionnés

&nbsp;

```{r, fig.width=18, fig.height=20}

library(reshape2)
library(ggplot2)
library(dplyr)

# -----------------------------
# 1) Créer une liste avec les 3 catégories
# -----------------------------
top_list <- list(
    "Time"        = top10_time$Names_of_Y,
    "Dose"        = top10_dose$Names_of_Y,
    "Dose * Time" = top10_inter$Names_of_Y
)

# -----------------------------
# 2) Boucle pour générer les 3 images
# -----------------------------
for (effet in names(top_list)) {

    # Gènes à tracer pour cet effet
    genes_to_plot <- top_list[[effet]]

    # Construction du tableau réduit
    table_red <- as.data.frame(Y[, genes_to_plot, drop = FALSE])

    # Ajout des colonnes Dose et Time
    table_red$Dose <- factor(table_XY$Dose.Group)
    table_red$Time <- factor(table_XY$Time.Group)

    # Passage au format long
    table_long <- melt(table_red, id.vars = c("Dose", "Time"))

    # Création du graphique
    g <- ggplot(table_long, aes(x = Dose, y = value, fill = Dose)) +
        geom_boxplot() +
        facet_wrap(~variable, scales = "free_y", ncol = 3) +
        theme_bw() +
        theme(
            axis.text.x = element_text(size=12, angle=45, hjust=1),
            axis.text.y = element_text(size=12),
            strip.text = element_text(size=14, face="bold"),
            legend.position = "none"
        ) +
        ylab("Expression normalisée") +
        xlab("Dose") +
        ggtitle(paste("Top 10 gènes les plus influents ", effet))

    print(g)

    # Sauvegarde de l’image
    filename <- paste0("Top10_genes_", gsub(" \\* ", "_", effet), ".png")
    ggsave(filename, plot = g, width = 12, height = 10)
}
```

&nbsp;

**On voit que les gènes sélectionnés montrent des variations d'expression significatives en fonction des facteurs dose, temps et leur interaction.**

&nbsp;

#### Dendrogramme de 10 gènes parmi les gènes sélectionnés

&nbsp;

```{r }
liste_genes_selected <- unique(top10_time$Names_of_Y)
length(liste_genes_selected)

residus_red <- residus[, colnames(residus) %in% liste_genes_selected]

hc <- hclust(dist(1 - abs(cor(residus_red))))
plot(hc, main = "Dendrogramme des gènes sélectionnés pour l'effet Temps")
rect.hclust(hc, k = 3)

##save the plot as png
dev.copy(png, "Dendrogram_selected_genes.png", width = 800, height = 600)
dev.off()

plot.new()
liste_genes_selected <- unique(top10_dose$Names_of_Y)
length(liste_genes_selected)
residus_red <- residus[, colnames(residus) %in% liste_genes_selected]
hc <- hclust(dist(1 - abs(cor(residus_red))))
plot(hc, main = "Dendrogramme des gènes sélectionnés pour l'effet Dose")
rect.hclust(hc, k = 3)
##save the plot as png
dev.copy(png, "Dendrogram_selected_genes_dose.png", width = 800, height = 600)
dev.off()

plot.new()
liste_genes_selected <- unique(top10_inter$Names_of_Y)
length(liste_genes_selected)
residus_red <- residus[, colnames(residus) %in% liste_genes_selected]
hc <- hclust(dist(1 - abs(cor(residus_red))))
plot(hc, main = "Dendrogramme des gènes sélectionnés pour l'effet Dose x Temps")
rect.hclust(hc, k = 3)
##save the plot as png
dev.copy(png, "Dendrogram_selected_genes_interaction.png", width = 800, height = 600)
dev.off()
```

&nbsp;

**On observe des clusters de gènes avec des profils d'expression similaires parmi les gènes sélectionnés, ce qui peut indiquer des régulations transcriptionnelles communes en réponse aux facteurs dose et temps.**
**Cela suggère que ces gènes pourraient être impliqués dans des voies biologiques similaires affectées par le paracétamol.**

# F) Difficultés rencontrées

**La principale difficulté a été la lourdeur computationnelle de la Stability Selection, en particulier le calcul de la matrice de Kronecker.**
**Pour alléger les calculs, nous avons réduit la dimensionnalité en sélectionnant les 1500 gènes les plus variables.**
**Le choix du modèle de dépendance des résidus a également été crucial pour obtenir des résidus blanchis satisfaisants.**
**Dans un premier temps, à cause d'une autre approche de modélisation, nous avions eu des p-valeurs de blanchiments trés faibles pour les 3 familles de modèles, ce qui nous a permit d'explorer la modélisation par les matrices de covariances par blocs.**

&nbsp;
**NB: Pour la fonction `whitening_choice` de `MultiVarSel`, les p-valeurs affichées peuvent s'afficher ZERO alors qu'elles sont supérieur au seuil enregistreable de R**
&nbsp;

# G) Conclusion

**Ce projet fut trés formateur et a permis d'appliquer des techniques avancées de modélisation statistique multivariée à un problème réel de toxicité médicamenteuse.**
**La mise en situation dans un environnement complexe par la contrainte des ressources disponibles a été un défi intéressant à relever.**


